【裁判字號】    95,易,1257
【裁判日期】    970225
【裁判案由】    傷害等
【裁判全文】
臺灣板橋地方法院刑事判決              95年度易字第1257號
公  訴  人  臺灣板橋地方法院檢察署檢察官
被      告  丁○○
            戊○○○
            庚○○
            己○○○
共      同
選任辯護人  林金鈴律師
            鄭庭壽律師
上列被告因傷害等案件，經檢察官提起公訴（95年度偵續字第87
號），本院判決如下：
    主  文
丁○○、戊○○○、庚○○、己○○○均無罪。
    理  由
壹、證據能力部分
一、按被告以外之人於審判外之言詞或書面陳述，除法律有規定
    者外，不得作為證據；被告以外之人於檢察事務官、司法警
    察官或司法警察調查中所為之陳述，與審判中不符時，其先
    前之陳述具有較可信之特別情況，且為證明犯罪事實存否所
    必要者，得為證據，刑事訴訟法第159條第1項、第159條之2
    分別定有明文。查公訴人以證人余文達於警詢中之證詞為證
    據，辯護人於本院準備程序中否認其證據能力。經查，證人
    余文達於本院中證述如何遭被告丁○○等4 人毆打並脅迫簽
    發本票等情，核與其於警詢中所陳情節並無前後證述不符之
    情形存在，是其於警詢中之證詞已不具必要性，應認其於警
    詢中之證詞不具證據能力。
二、按被告以外之人於審判外之言詞或書面陳述，除法律有規定
    者外，不得作為證據，又證人、鑑定人依法應具結而未具結
    者，其證言或鑑定意見，不得作為證據，刑事訴訟法第159
    條第1 項、第158 條之3 分別定有明文。經查公訴人以告訴
    人余文達於偵查中之指述為證據，然告訴人於偵查中係就其
    親身經歷之被害經過為陳述，實際上係基於證人之地位，依
    法自應具結，惟告訴人於偵查中之陳述均未經具結，揆諸上
    開規定，應認告訴人於偵查中之陳述並無證據能力，不得作
    為證據。
貳、實體部分
一、公訴意旨略以：被告丁○○與被告戊○○○為夫妻、被告庚○○則與被告己○○○為夫妻，均與告訴人甲○○之兄于達
    懿有合會債務糾紛，得知于達懿因躲債逃逸無蹤，竟於民國
    93年12月12日10時30分許，夥同不詳姓名年籍之2 名成年人
    ，共同至臺北縣板橋市○○街253 巷12號3 樓于達懿住處，
    找于達懿未果，見告訴人在場，請其替兄還債不成，竟基於
    犯意聯絡，推由其中前開不詳姓名年籍2 人中之1 人毆打告
    訴人，致其受有頭部外傷、左側顳骨骨折之傷害；並以強暴
    、脅迫方式，迫使告訴人行無義務之事，簽立發票日均為93
    年12月10日、到期日為94年1 月10日（起訴書誤載為94年1
    月12日），面額分別為新台幣（下同）1 萬、1 萬、99萬、
    359 萬、460 萬元之本票，共5 張，得手後，於到期日後，
    持其中1 張1 萬元之本票向本院聲請本票強制執行獲准。因
    認被告丁○○、戊○○○、李欽城、己○○○均涉犯刑法第
    277 條第1 項之傷害罪嫌、同法第304 條第1 項之強制罪嫌
    云云。
二、按犯罪事實應依證據認定之，無證據不得認定其犯罪事實；
    又不能證明被告犯罪者，應諭知被告無罪之判決，刑事訴訟
    法第154 條第2 項、第301 條第1 項分別定有明文。而事實
    之認定，應憑證據，如未發現相當證據或證據不足以證明，
    自不能以推測或擬制之方法，為裁判基礎（最高法院40年臺
    上字第86號判例）；又所謂「積極證據足以為不利被告事實
    之認定」係指據為訴訟上證明之全盤證據資料，在客觀上已
    達於通常一般之人均不致於有所懷疑，而得確信被告確曾犯
    罪之程度，若未達到此一程度，而有合理懷疑之存在時，即
    無從為有罪之認定（最高法院76年臺上字第4986號判例）。
    申言之，認定犯罪事實所憑之證據，雖不以直接證據為限，
    間接證據亦包括在內，然而無論直接證據或間接證據，其為
    訴訟上之證明，須於通常一般之人均不致有所懷疑，而得確
    信其為真實之程度者，始得據為有罪之認定，倘其證明尚未
    達此一程度，而有合理之懷疑存在而無從使事實審法院得有
    罪之確信時，即應由法院為諭知被告無罪之判決（最高法院
    76年臺上字第4986號判例）；換言之，事實審法院倘已踐行
    完畢調查證據之程序後，仍無法形成「被告確有該當各該構
    成要件所欲處罰之構成要件事實」之確信時，即應依刑事訴
    訟法上「罪疑利益歸於被告（亦即，倘有懷疑則從被告之利
    益作解釋）」之證據法則，逕為被告有利之認定。
三、公訴人認被告丁○○、戊○○○、庚○○、己○○○等4 人
    涉犯上開犯行，無非係以被告丁○○、戊○○○、庚○○、
    己○○○於警詢及偵查中之供述、證人即告訴人甲○○於警
    詢及偵查中之證詞、證人辛○○於偵查中之證述、會單3 紙
    、台北縣立醫院診斷證明書1 份、法務部調查局函所示被告
    4 人拒絕接受測謊及依照經驗法則，告訴人與被告4 人並無
    債權債務關係，卻簽立巨額本票，顯係受有強暴、脅迫之行
    為方為之為其主要論據。訊之被告丁○○等4 人堅決否認有
    何傷害及強制犯行，均辯稱：伊等雖持有告訴人為發票人，
    金額各為1 萬元、1 萬元、99萬元、359 萬元之本票4 紙，
    但此為伊等於93年12月10日，前往臺北縣板橋市○○街253
    巷12號3 樓于達懿住處找于達懿，雖沒找到于達懿，但告訴
    人自願簽發上開本票，當時並沒有告訴人所稱姓名年籍不詳
    之2 名成年人毆打告訴人，也沒有強迫告訴人簽發上開本票
    之情形等語，經查：
（一）被告4 人前於93年間參加于達懿召集之合會，于達懿並向
      被告庚○○、己○○○夫婦借款約150 萬元，嗣因于達懿
      宣布倒會，致積欠被告丁○○及戊○○○夫妻會款約100
      萬元，積欠被告庚○○、己○○○會款約181 萬元及借款
      約150 萬元，被告4 人遂於93年12月10日前往臺北縣板橋
      市○○街253 巷12號3 樓于達懿住處欲找于達懿，但只見
      到告訴人正在搬運家電用品，被告4 人遂與告訴人談論會
      款事宜，嗣後告訴人乃自願簽發其為發票人，到期日均為
      94年1 月10日、金額各為1 萬元、1 萬元、99萬元及359
      萬元之本票4 紙，由被告庚○○持有1 萬元、359 萬元之
      本票，被告戊○○○持有1 萬元及99萬元之本票等情，固
      據被告4 人於警詢、偵查及本院審理中供述明確，並有會
      單3 紙在卷可憑（94年度他字第5486號卷第27至29頁），
      然不能以被告4 人確實曾前往上開地點與告訴人碰面，並
      持有告訴人為發票人之本票，即推定被告4 人確有告訴人
      所指述之傷害及強制犯行。
（二）證人甲○○雖於本院審理中證稱：伊於93年12月12日前往
      哥哥于達懿位於臺北縣板橋市○○街253 巷12號3 樓之住
      處，幫伊之姪女乙○整理東西，伊搬東西到樓下時碰到被
      告丁○○、庚○○把伊攔住，其等另外又打電話叫2 名伊
      不認識的人來，被告丁○○、庚○○及該2 名男子共同把
      伊押到3 樓，其中1 名伊不認識之人就拿類似槍枝的東西
      指著伊的頭，還拿槍托打伊的太陽穴，問伊哥哥在哪裡，
      後來就要伊簽本票，共簽了4 張，金額各為1 萬元、1 萬
      元、99萬元及359 萬元，當時被告4 人都在場，但伊不清
      楚被告戊○○○、己○○○是如何到場的等語（本院卷二
      第64、65頁），然證人甲○○復證稱：當時簽發本票時，
      被告等要求伊要寫前一天之日期，也就是星期六的日期（
      本院卷二第68頁），然觀以告訴人簽發上開4張本票之日
      期均為93年12月10日，有本票4 紙附卷可佐（94年度他字
      第5486號卷第31、32頁），則證人甲○○對於遭脅迫而簽
      發本票之日期究否為93年12月12日，亦或93年12月10日之
      次一日，前後證述已有矛盾，況被告4人若係於93年12 月
      12日前往脅迫告訴人簽發上開本票，竟要求告訴人於本票
      上記載發票日為2 天前之93年12月10日，亦殊難想像，證
      人甲○○上開證詞非無疑義。加以告訴人於93年12月13日
      至台北縣立醫院經由門診就醫，受有左顳骨骨折之傷害，
      此有台北縣立醫院病歷摘要表1 份在卷可憑（本院卷一第
      74頁），又告訴人於93年12月13日20時始攜帶上開醫院診
      斷證明書，至板橋分局沙崙派出所製作警詢筆錄，亦有偵
      訊筆錄及台北縣立板橋醫院診斷證明書各1份附卷可查（
      本院卷一第76至80頁），則倘告訴人係於93年12月12日中
      午遭被告丁○○等4 人毆打，致受有左側顳骨骨折之重大
      傷害，且其遭脅迫簽之本票金額亦為數不小，告訴人當應
      於遭脅迫後得以脫身之際，立即前往急診就醫或報警，然
      竟拖延1 天之時間始掛號就醫並報警，且告訴人於就醫實
      係向醫生表示係「被木頭打頭」，有上開病歷摘要表可稽
      ，此亦與證人甲○○上開於本院中證述遭槍托毆打之證詞
      不符，雖其於本院審理中證稱：伊當時有說是被木頭打到
      ，因為伊不是要去驗傷，伊不能跟醫生講伊被槍打到等語
      （本院卷二第66頁），然以告訴人於當日就醫後立即持診
      斷證明書前往派出所報警一情觀之，實無所謂當時並非前
      往驗傷，不能向醫生陳述遭槍枝打傷之情形存在，故證人
      甲○○上開於本院審理中之證詞，實難採信，難認告訴人
      上開傷害確係於93年12月12日遭被告4人與姓名年籍不詳
      之2名成年人共同以槍枝毆打所致。
（三）證人甲○○另於本院審理中證稱：伊於案發當天曾前往向
      證人辛○○借錢並告知本案遭槍枝脅迫簽本票等情，然證
      人甲○○初於偵查中證稱：2 名伊不認識之持槍的人開車
      ，被告丁○○用機車載伊去找證人辛○○等語（95年度偵
      續字第87號卷第28頁），於本院審理中則改證稱：那2 名
      不認識的人開車載伊去，被告丁○○騎機車跟在後面，到
      辛○○住處找不到辛○○，所以在附近公車亭簽本票，那
      2名不認識的人就離開，被告丁○○欲載伊回金門街，後
      來繞去辛○○公司向辛○○借錢等語（本院卷二第66頁）
      其對於如何前往證人辛○○公司之證述前後不一，已難信
      為真實；雖證人辛○○於偵查中及本院審理中亦證稱告訴
      人於案發時曾前往其公司，然其於偵查中初證稱：甲○○
      當時說他大哥跑路欠錢，有好幾個人要逼他還錢，還拿槍
      脅迫他，看伊能不能幫忙；甲○○並未向伊求救，伊也沒
      有報警等語（95年度偵續字第87號卷第28頁），並未證述
      告訴人告知其遭脅迫簽發本票，並欲請證人辛○○擔任警
      察之弟弟出面幫忙處理等事宜，然證人辛○○卻於本院審
      理中配合證稱：（甲○○有無要求你報警）因為伊弟弟是
      做警察，甲○○應該是希望伊聯絡伊弟弟，而不是請伊報
      警；（問：甲○○有無提到簽本票之事？）有，其意思大
      概是有人找兄弟叫其簽本票等語（本院卷二第73、74頁）
      ，且所述亦與證人甲○○於偵查及審理中證稱：伊確定有
      請證人辛○○報警等語（95年度偵續字第87號卷第28頁、
      本院卷二第67頁），亦不相符，實難信證人辛○○上開證
      述為真實，況若證人甲○○及辛○○上開證述為真實，則
      依當時情形，被告丁○○為一近六旬之老者，而告訴人與
      證人辛○○均為年輕力壯之人，二人大儘可合力制服被告
      丁○○並報警，然告訴人卻僅因被告丁○○在場，即不敢
      再說出其遭傷害、脅迫之過程，而跟隨被告丁○○離開證
      人辛○○之公司，此顯悖於常情，益證證人甲○○、辛○○上開證詞非屬實在。
（四）被告4 人雖於偵查中同意為測謊，然嗣後於法務部調查局
      中卻拒絕測謊，有該局95年6 月5 日調科參字第09500251
      070 號函1 份在卷可憑，然查，被告本無自證無罪之義務
      ，此為訴訟法理，故不能以被告4 人拒絕測謊，而推定被
      告4 人必有本案之傷害及強制犯行。
（五）公訴人另認依經驗法則，告訴人與被告4 人既無債權債務
      關係，竟願意簽發巨額本票予被告4 人，顯係因其受有強
      暴、脅迫之緣故，然于達懿確實積欠被告4 人上開金額之
      債務，而告訴人與于達懿為親兄弟，且面對合會被害人丁○○等4人 親自要求，其或係因礙於親情關係致對被害人
      感到抱歉而簽發系爭本票，亦可能係為謀離開現場而簽發
      系爭本票以應付之，其簽發支票之原因不一而定，非必出
      因遭強暴、脅迫之緣故，故公訴人上開經驗法則尚難採信
      。
（六）證人丙○○於偵查及本院審理中均證稱：伊於93年12月10
      日中午12時許，因被告丁○○與庚○○發現告訴人於于達
      懿之金門街住處，故被告戊○○○委由伊開車搭載被告戊○○○、己○○○前往該處，證人顏麗珠則騎機車在前帶
      路，伊等到達現場後，見到告訴人在搬東西，被告戊○○○向告訴人提到會錢之事，告訴人稱在街上談不好聽，就
      由被告戊○○○、庚○○和告訴人一起上樓談，後來被告
      戊○○○下樓請伊去買本票，伊將買到之本票拿上樓給他
      們後即下樓，後來被告戊○○○、庚○○下樓後有拿已經
      簽好的本票給伊看，伊就載被告戊○○○、己○○○離開
      ，被告丁○○、庚○○則騎乘機車離開等語（95年度偵續
      字第87號卷第73頁、本院卷二第79、80頁），益證被告4
      人上開所辯係於93年12月10日取得系爭本票，且並無告訴
      人所指稱之2 名姓名年籍不詳之成年人在場，亦無傷害或
      脅迫告訴人簽發本票等語，應屬可採。
（七）綜上，依公訴人所提出之證據，雖能證明告訴人確有簽發
      系爭4 張本票予被告4 人，且告訴人於93年12月13日就醫
      時受有左側顳骨骨折之傷害等事實，然客觀上尚未達到使
      通常一般之人均不致於有所懷疑，而得確信被告4 人確有
      於前揭時、地傷害告訴人並脅迫其簽發系爭本票之程度，
      而有合理懷疑之存在，此外，復無其他積極事證足認被告
      4 人有何傷害及強制犯行，揆諸首揭說明，被告4 人之犯
      行尚無從證明，自應諭知無罪之判決。
據上論斷，應依刑事訴訟法第301 條第1 項前段，判決如主文。
本案經檢察官陳旻源到庭執行職務。
中    華    民    國    97    年    2     月    25    日
                  臺灣板橋地方法院刑事第十三庭
                      審判長法  官  李麗珠
                            法  官  許映鈞
                            法  官  俞秀美
上列正本證明與原本無異。
如不服本判決應於送達後10日內向本院提出上訴狀。
                            書記官  謝怡貞
中    華    民    國    97    年    2     月    25    日


司法院資訊處製作；財團法人民間司法改革基金會備份。
